臺北高等行政法院判決
　　　　　　　　　　　　　　　　　　 95年度訴字第01936號
　　　　　　　　　　　　　　　.
原　　　告　甲○○
被　　　告　經濟部智慧財產局
代　表　人　蔡練生（局長）
訴訟代理人　乙○○
　　　　　　丙○○
上列當事人間因發明專利申請事件，原告不服經濟部中華民國95
年04月24日經訴字第09506165720號訴願決定，提起行政訴訟。
本院判決如下：
　　主  文
原告之訴駁回。
訴訟費用由原告負擔。
　　事  實
一、事實概要：原告於民國（以下同）88年06月21日以「大氣熱
    能發電及冷凍機」向被告申請發明專利，經被告編為第0000
    0000號審查，不予專利。原告不服，申請再審查，案經被告
    於94年09月19日以（94）智專三(三)05082字第09420863930號
    專利再審查核駁審定書為仍應不予專利之處分。原告不服，
    提起訴願，經訴願決定駁回，原告猶未甘服，遂向本院提起
    行政訴訟。
二、兩造聲明：
　(一)原告聲明：
  1.原處分及訴願決定均撤銷。
  2.命被告應為准予本件發明專利之處分。
  3.訴訟費用由被告負擔。
　(二)被告聲明：
  1.駁回原告之訴。
  2.訴訟費用由原告負擔。
三、兩造之主張：
甲、原告主張：
  (一)本件專利申請訴願函（94年11月14日）及原理流程圖與專利
    申請訴願函補充說明（95年03月27日）及原理流程圖均說明
    本件為利用氮來進行（吸熱、做功、降溫）又（吸熱、做功
    、降溫）之熱力循環，其外部熱源為環境大氣，為單純的熱
    力學原理之應用，應有符合熱力學第二定律。
  (二)本件專利申請之計算內容為理想狀況之推導演算，與將來實
    際之運轉情況可能會有差異，可以改良改善。
  (三)由前述訴願說明及原理流程圖之說明，可以顯示本件發明專
    利申請為一般熱力學原理及定律之應用，為利用自然法則之
    技術思想之創作，可以供產業上之利用，符合專利法之發明
    專利要件及條文之規定。
  (四)綜上所陳，懇請 鈞院鑒核，惠賜判決如訴之聲明，以維權益
    ，俾符法制。
乙、被告主張：
  (一)本案「大氣熱能發電及冷凍機」所欲達到之功效為「以環境
    大氣為輸入，可以產生電能、冰霜、水和冷氣，可以淨化環
    境大氣及緩和溫室效應」，其構造由位於機器上方之大氣導
    流機組，除霜式熱交換機組及位於機器下方之隔熱壓力式氣
    輪發電機組所組成，大氣導流機組包含：大氣進流口，調速
    進風機，冷凍室及冷凍排出機，除霜式熱交換機組包含：氮
    冷式冷媒儲槽，除霜式冷媒擴散器，除霜式熱交換器，除霜
    式冷媒集壓器，氮冷式冷凝槽及氮冷式壓縮機，隔熱壓力式
    氣輪發電機組包含：隔熱壓力式氣輪機及發電機者。
  (二)本案在產業上不能被製造或使用，不符合專利法第22條第1
    項前段之規定：
  1.原告訴稱：「本件專利申請訴願函及原理流程圖與專利申請
    訴願函補充說明及原理流程圖均說明本件為...其外部熱源
    為環境大氣，為單純的熱力學原理之應用，應有符合熱力學
    第二定律。」「由前述訴願說明及原理流程圖之說明，可以
    顯示本件發明專利申請為一般熱力學原理及定律之應用，為
    利用自然法則之技術思想之創作，可以供產業上利用，符合
    專利法之發明專利要件及條文之規定。」
  2.惟原告所提上述二件原理流程圖相同，皆是將本案說明書中
    之各元件如大氣導流機組、除霜式熱交換機組、及隔熱壓力
    式氣輪發電機組等，以流程圖的方式呈現，仍不脫本案說明
    書之基本精神。
  3.本案在產業上不能被製造或使用，不符合專利法第22條第1
    項前段之規定，理由如下：
    (1)熱力學第二定律為：「以環境溫度為界定，高於環境溫度
      之熱源與環境溫度之間產生的熱力循環稱之為熱機，可輸
      出功，低於環境溫度之熱源與環境溫度之間產生的熱力循
      環稱之為冷凍機，需輸入功，反之即違背熱力學第二定律
      。」本案就整體系統來看，系統輸入等同環境溫度之空氣
      及水蒸氣，排出低於環境溫度之空氣及冰霜，本案即確定
      為冷凍機，從熱力學第二定律的觀點判斷，明顯須輸入功
      ，因此本案之淨輸出發電量會為負值，不僅不能發電，還
      須消耗電力。原告誤將輸入之環境溫度定義為高溫熱源，
      產生的冷氣定義為低溫熱源，因此將本案之熱力循環誤判
      為熱機，誤以為本案符合熱力學第二定律，此為原告對熱
      力學第二定律的引用錯誤之處。
    (2)本案說明書第2頁揭露：「本機器內部空氣之流速和流量
      由調速進風機與冷凍排出口之排風機轉速控制，其目標為
      保持所有冷媒熱交換器（圖示、、）外表面空氣流
      之溫度等於環境周溫，提高熱交換效率。」且清楚說明熱
      交換器（、、）皆會讓空氣中之水分在表面凝結為
      冰霜，原告指稱：保持所有冷媒熱交換器（、、）
      外表面空氣流之溫度等於環境周溫，那麼空氣中之水分怎
      會在表面凝結為冰霜?若空氣中之水分會在表面凝結為冰
      霜，則冷媒熱交換器（、、）外表面空氣流之溫度
      必須降到冰點以下，不可能等於環境周溫，本案除霜式熱
      交換機組，明顯設計錯誤。
    (3)本案說明書第2頁揭露：「除霜式集壓器內之冷媒的最高溫
      度等於環境周溫。」由於熱能是靠空氣與冷媒間之溫度差
      達到熱傳遞的效果，熱傳導率與溫度差成正比，原告陳述
      除霜式集壓器內之冷媒到達最高溫度等於環境周溫時，根
      本無法傳遞熱能，且從本案圖一可看出，空氣由上往下流
      動逐步降溫，空氣溫度早已低於環境周溫，冷媒溫度又如
      何會等於環境周溫?若冷媒溫度等於環境周溫，空氣中之
      水分又怎會在除霜式集壓器表面凝結為冰霜?此部分明顯
      設計錯誤，實無法依照原告所敘述之方式運作。
    (4)本案說明書第3頁揭露：「氣輪機輸出管路則以低溫液態
      氮降溫，造成氣輪機輸出端之冷凝和低壓力環境」、「低
      溫冷凝槽之外表將以真空隔熱，液氮降溫方式處理」、「
      低溫壓縮機以液氮冷卻方式減低耗電量，並且將壓縮過程
      中冷媒釋放出來的熱能迅速移開」、「冷媒儲槽外表面將
      以真空隔熱，液氮保冷方式處理」，以上原告所提到的多
      處皆以液態氮來冷卻，但是液態氮冷卻這許多處所收之熱
      量又要如何排出?是否又需要一個冷凍機構來冷卻液態氮
      呢? 否則液態氮溫度會迅速升高，無法長保低溫，此部分
      明顯設計錯誤，亦無法依照原告所敘述之方式運作。
    (5)空氣經由溫度冷媒擴散器、熱交換管群、集壓器逐步冷卻
      後，溫度會明顯逐步下降，計算H2與H3時，大氣溫度仍使
      用T5，極不合理，且未考慮管壁外之對流邊界條件。
    (6)原告於94年03月03日提出「熱與熱力學」書作為申復資料
      ，但於書中第161頁中有明確指出：「假如第二定律不真，
      就可能藉著自海洋吸取熱量而駕著輪船度過海洋，或自周
      圍的空氣抽取熱量而使1個動力機器運轉。」而本案「利
      用環境大氣之熱能和水份，可以產生電能」不就是書上所
      說「自周圍的空氣抽取熱量而使1個動力機器運轉」違背
      熱力學第二定律之情況，可見本案所欲達成目的，在熱力
      學教科書中早已證明為不可行。
  (三)原告提出之推導演算計算算式，在推導的過程中，發生多處
    極大的錯誤，使本案明顯在產業上不能被製造或使用，不符
    合專利法第22條第1項前段之規定：
  1.原告訴稱「本件專利案之計算內容為理想狀況之推導演算，
    與將來實際之運轉情況可能會有差異，可以改良改善」，惟
    原告所提出之推導演算計算算式，並非如原告所述是理想狀
    況可以改良改善，而是在推導的過程中，發生多處極大的錯
    誤，使本案明顯在產業上不能被製造或使用，不符合專利法
    第22條第1項前段之規定。
  2.本案在產業上不能被製造或使用，不符合專利法第22條第1
    項前段之規定，理由如下：
    (1)本案說明書第5頁中之方程式推導部分，第一步驟中A1是
      面積，S1是開度（申復說明沒有單位），P1是壓力，三項
      相乘A1×S1×P1所得出之單位應為力量單位，而不是質量
      單位，原告誤認為是流入冷媒質量M，本案在此明顯錯誤
      ，連帶導致本案所有計算公式皆錯誤，因此依照此計算方
      式所推導出本案各組件間之能量與溫度壓力之相對應關係
      ，顯然無法實施。
    (2)本案說明書第5頁之計算過程中，冷媒擴散器所吸收之熱
      能H1、熱交換管群所吸收之熱能H2、集壓器所吸收之熱能
      H3等3項，基本上都是由2項相加所組成，例如在計算冷媒
      擴散器所吸收之熱能H1時，第1項M×〔A2×H×（T5-T2）
      ÷D2〕為傳導熱傳遞量（此項算式有部分錯誤），第2項
      〔V6×W5×（HW+HE）×A2÷（A2+A3+A4）〕為水所釋放
      之蒸發及融化潛熱（此項算式有部分錯誤），但第2項之
      熱量必須經由金屬壁傳導進入冷媒，因此2項不能相加，
      最多只能計算第1項，本案明顯高估熱能吸收量，不符合
      熱傳學基本原理。
    (3)本案多處使用風扇馬達、刮霜器馬達，耗費相當多之電能
      ，管路雖有隔熱裝置，但因液態氮與環境溫差高，熱量損
      失仍會很大，這些耗能的關鍵因素在推導的過程中完全沒
      有考慮進去，因此僅靠低溫冷凝式氣輪機發電，整個系統
      淨輸出發電量絕對會是負值。
  (四)據上論結，本案不具產業上利用性之認定相當明確，本案確
    實違反專利法第22條第1項前段之規定，被告原處分並無違
    法，敬請駁回原告之訴。
　　理  由
一、按凡利用自然法則之技術思想之創作，而可供產業上利用者
    ，固得依專利法第21條暨第22條第1 項前段之規定申請取得
    發明專利，惟發明不具產業上之利用性，則應不予專利。
二、本件係原告前於88年06月21日以「大氣熱能發電及冷凍機」
    向被告申請發明專利，經被告編為第00000000號審查，不予
    專利。原告不服，申請再審查，案經被告於94年09月19 日
    以（94）智專三(三)05082 字第09420863930 號專利再審查核
    駁審定書為仍應不予專利之處分；有系爭案專利申請書、各
    審定書等件在卷可稽，並為兩造所不爭，堪認為實。原告不
    服，依序提起訴願及行政訴訟，兩造之主張各如事實欄所載
    。是本件爭點厥為本案是否有違專利法第22條第1 項產業利
    用性及同條第4 項進步性之規定，而不符發明專利之要件？
三、本院判斷如下：
  (一)本件第00000000號「大氣熱能發電及冷凍機」發明專利申請
    案，其申請專利範圍共8 項，除第1 項為獨立項外，其餘為
    附屬項。系爭案申請專利範圍第1 項載以：「一種大氣熱能
    發電及冷凍機，以環境大氣為輸入，可以產生電能、冰霜、
    水和冷氣，可以淨化環境大氣及緩和溫室效應的機器，其構
    造由位於機器上方之大氣導流機組，除霜式熱交換機組及位
    於機器下方之隔熱壓力式氣輪發電機組所組成，大氣導流機
    組包含：大氣進流口，調速進風機，冷凍室及冷凍排出機，
    除霜式熱交換機組包含：氮冷式冷媒儲槽，除霜式冷媒擴散
    器，除霜式熱交換器，除霜式冷媒集壓器，氮冷式冷凝槽及
    氮冷式壓縮機，隔熱壓力式氣輪發電機組包含：隔熱壓力式
    氣輪機及發電機，環境大氣因為大氣導流機組之調速進風機
    的吸引，流入大氣熱能發電及冷凍機並且與除霜式熱交換機
    組進行熱交換，環境大氣將所包含之熱能傳給熱交換機組內
    之氮冷媒，經過熱交換之後的環境大氣因為降溫而產生冰霜
    ，水和空氣，得到熱能的高壓力氮冷媒進入隔熱壓力式氣輪
    發電機組發電。」等語。
  (二)按發明專利必須要能據以實施，有產業上利用性，被告才能
    授予專利，此觀之專利法第22條第1 項及第26條第2 項之規
    定自明。然查：
  1.本件系爭專利說明書第2 頁第15行載以：「本機器內部空氣
    之流速和流量由調速進風機與冷凍排出口之排風機轉速控制
    ，其目標為保持所有冷媒熱交換器（圖示、、）外表
    面空氣流之溫度等於環境周溫，提高熱交換效率。」云云；
    惟查，該發明說明亦載以「熱交換器（圖示、、）會
    讓空氣中之水分在表面凝結為冰霜」等語，然空氣中之水分
    何能會在表面凝結為冰霜？如空氣中之水分會在表面凝結為
    冰霜，則冷媒熱交換器（圖示、、）外表面空氣流之
    溫度必須降到冰點以下，不可能等於環境周溫，足認本案之
    除霜式熱交換機組，其設計有誤。
  2.另2 頁第23行載以：「除霜式集壓器內之冷媒的最高溫度等
    於環境周溫。」云云；惟如原告所述，除霜式集壓器內之冷
    媒到達最高溫度等於環境周溫時，根本無法傳遞熱能，且揆
    諸原告所檢具之流程圖亦可看出，空氣由上往下流動逐步降
    溫，空氣溫度早已低於環境周溫，冷媒溫度又如何會等於環
    境周溫？若冷媒溫度等於環境周溫，空氣中之水分又怎會在
    除霜式集壓器表面凝結為冰霜？此部分設計，亦屬有誤。
  3.再者，第3 頁第2 行至第13行所載「氣輪機輸出管路則以低
    溫液態氮降溫，造成氣輪機輸出端之冷凝和低壓力環境」、
    「低溫冷凝槽之外表將以真空隔熱，液氮降溫方式處理」、
    「低溫壓縮機以液氮冷卻方式減低耗電量，並且將壓縮過程
    中冷媒釋放出來的熱能迅速移開」、「冷媒儲槽外表面將以
    真空隔熱，液氮保冷方式處理」之內容，說明本案有多處皆
    係以液態氮作為冷卻之媒介；然而液態氮冷卻作用所吸收之
    熱量，卻須要藉由一個冷凍機構加以排出，否則液態氮溫度
    迅速升高，將無法常保低溫。因此此部分設計亦有錯誤。
  4.本案多處使用風扇馬達、刮霜器馬達，耗費相當多之電能，
    管路雖有隔熱裝置，但因液態氮與環境溫差高，熱量損失仍
    會很大，僅靠低溫冷凝式氣輪機發電，整個系統淨輸出發電
    量會為負值，難謂本案具產業上利用性。
  (三)按「以環境溫度為界定，高於環境溫度之熱源與環境溫度之
    間產生的熱力循環稱之為熱機，可輸出功，低於環境溫度之
    熱源與環境溫度之間產生的熱力循環稱之為冷凍機，需輸入
    功，反之即違背熱力學第二定律。」。然本件就整體系統觀
    之，系統輸入等同環境溫度之空氣及水蒸氣，排出低於環境
    溫度之空氣及冰霜，本件乃屬冷凍機系統，從上開熱力學第
    二定律言之，明顯需輸入功。因此，本案之淨輸出發電量為
    負值，不僅不能發電，還需要消耗電力，自不符上開所謂熱
    力學第二定律。
  (四)至系爭案申請專利範圍第2 項至第8 項，為其第1 項獨立項
    所述裝置再予附加描述之附屬項，然系爭案申請專利範圍第
    1 項獨立項既不具進步性，已如上述；則其申請專利範圍第
    2 項至第8 項之再描述，自亦不具進步性。
四、綜上所述，被告所為本案應不予專利之處分，於法並無不合
    ，訴願決定予以維持，亦屬妥適。原告主張前詞，請求撤銷
    訴願決定及原處分，並命被告對系爭案應作成准予專利之處
    分，為無理由，應予駁回。
據上論結，本件原告之訴為無理由，爰依行政訴訟法第98條第3
項前段，判決如主文。
中　　華　　民　　國　　96　　年　　2　 　月    8    日
                       第七庭審判長法  官　李得灶
                                   法  官  林育如
                                   法  官  黃秋鴻
上為正本係照原本作成。
如不服本判決，應於送達後20日內，向本院提出上訴狀並表明上
訴理由，如於本判決宣示後送達前提起上訴者，應於判決送達後
20日內補提上訴理由書（須按他造人數附繕本）。
中　　華　　民　　國　　96　　年　　2　 　月    8    日
 　　  　　　　　　　 　　  　     書記官  蘇婉婷
